臺灣桃園地方法院刑事判決　　　　　　　 94年度選訴字第8號
公　訴　人　臺灣桃園地方法院檢察署檢察官
被　　　告　甲○○
選任辯護人　邱鎮北　律師
上列被告因違反公職人員選舉罷免法案件，經檢察官聲請簡易判
決處刑（聲請案號：93年度選偵字第10號），本院認不宜以簡易
判決處刑，改依通常程序審理，判決如下：
    主  文
甲○○無罪。
    理  由
一、程序部分：按檢察官聲請以簡易判決處刑之案件，經法院認
    為有刑事訴訟法第451 條之1 第4 項但書之情形者，應適用
    通常程序審判之，同法第452 條定有明文。經查，本件被告
    被訴違反公職人員選舉罷免法案件，本院於審理後，認有刑
    事訴訟法第451 條之1 第4 項但書第3 款之情形，不宜以簡
    易判決處刑，爰依刑事訴訟法第452 條之規定，改用通常程
    序審判之，合先明。
二、公訴意旨略以：被告甲○○係桃園縣邱姓宗親會中壢分會之
    理事兼水尾區區長，其為使擔任世界邱姓宗親會總會長且為
　　第六屆立法委員選舉桃園縣選區之候選人邱創良，能於民國
　  93年12月11日之第六屆立法委員選舉時順利當選，竟基於對
    於有投票權之人交付賄賂而約其為一定行使之犯意，於93年
    11月20日16時20分，撥打電話予對本屆立法委員選舉桃園縣
    選區之候選人有投票權而同為邱姓宗親會會員之乙○○，請
    其至其住處樓下，交予乙○○面額為1,000 元之新臺幣紙鈔
　  2 張，約乙○○於本屆立法委員選舉行使投票權時，為投票
　　予邱創良之一定行使，嗣於93年12月6 日，臺灣桃園地方法
  院檢察署檢察官指揮桃園縣政府警察局龜山分局及法務部調查
  局桃園縣調查站人員，傳訊乙○○時循線查獲，因認被告甲○
  ○涉犯違反公職人員選舉罷免法第90條之1 第1 項對於有投票
  權之人交付賄賂而約為一定行使之罪嫌。
三、本件公訴人認被告甲○○涉犯對於投票權之人交付賄賂而約
    為一定行使罪嫌，係以上揭罪事實，迭據證人乙○○於警訊
    及檢察官偵訊中指證不移，而被告與證人同為邱姓宗親會會
    員，當無誣指構陷之可能；另公訴檢察官並補充論告理由略
    以：「走路工」一義，徵諸社會常情均知，實係請有投票權
    人，務必於投票當日前往投票，證人乙○○並非候選人邱創
    良樁腳，衡情被告甲○○對於一般有投票權之民眾交付現金
    ，並謂特定候選人拉票，實係藉由金錢之贈與拉攏其為特定
    之投票，為其論據。
四、訊據被告甲○○堅決否認有何反公職人員選舉罷免法第90條
    之1 第1 項犯行，辯稱：伊是邱姓宗親會中壢市北區的聯絡
    人，所以就向乙○○收玉尊宮建醮的費用，沒有跟他談到投
    票的事情，而且邱創良是大溪那邊的人，跟我們也不是很接
    近。在伊跟乙○○收2,000 元的時候，也沒有交或收任何的
    文宣品等語。
五、按犯罪事實應依證據認定之，無證據不得認定其犯罪事實。
    又不能證明被告犯罪者，應諭知無罪之判決，刑事訴訟法第
    154 條第2 項、第301 條第1 項分別定有明文。次按認定不
    利於被告之事實，須依積極證據，苟積極證據不足為不利於
    被告事實之認定時，即應為有利於被告之認定，更不必有何
    有利之證據；又事實之認定，應憑證據，如未能發現相當證
    據，或證據不足以證明，自不能以推測或擬制之方法，為裁
    判基礎，最高法院30年上字第816 號及40年臺上字第86號亦
    分別著有判例可資參照。
六、經查：
(一)證據能力部分：
    (1)被告甲○○庭呈桃園縣中壢市玉尊宮93年農曆10月初6 起
    至10月初10止慶成祈安圓醮觀音壇祈安五朝圓醮慶典紀念特
    刊1 冊（證物外放），其所載內容主要為介紹該宮供俸神祇
    、該宮沿革、該次圓醮慶典籌辦經過及捐款人芳名錄，雖為
    審判外陳述，惟該文書之記載時，並無預見日後可能被提供
    作為證據，其虛偽可能性小，何況如讓製作者以口頭方式於
    法庭上再重現過去之事實或數據亦有困難，因此其具有一定
    程度之不可替代性，該文書具有上述可信特別狀況，依刑事
    訴訟法第159 條之4 第3 款規定有證據能力。
    (2)證人於接受警員詢問及接受檢察官訊問時所為之陳述，為
    被告以外之人於審判外之言詞陳述，依刑事訴訟法第159 條
    第1 項之規定，前述指訴原則上均不具證據能力；惟證人乙
    ○○於本院94年10月6 日審理時，已基於證人地位、經合法
    具結、並在賦予被告對質詰問機會之情形下為證述，則其上
    揭陳述，即因其在本件公判庭至本院作證，而取得證據能力
    。至證人乙○○之陳述可否作為對被告不利之認定，乃屬證
    明力之問題。
    (3)本院簡易庭法官依職權調閱被告甲○○所使用門號（03）
      0000000 號，與證人乙○○所使用（03）0000000 號市內
      通話紀錄，據中華電信中壢營運處於94年3 月31日以壢營
      復（94）字第0016號函覆本院（見本院94年度壢選簡字第
      2 號卷第14頁）。該函係從事業務之人在通常業務上製作
      之紀錄文書，並無不可信特別情況，依刑事訴訟法第159
      條之4 第2 款規定有證據能力，至其所載可否作為對被告
      有利、不利之認定，乃屬證明力之問題。
(二)證人乙○○固於93年12月6 日10時25分許第1 次警詢陳稱：
    「我於93年11月左右，正確時日我忘了，由邱氏宗親會中壢
    市水尾里區長（正確姓名不知道）早上自行到我家來，拿2,
    000 元給我，要我幫忙本屆立委參選人邱創良拉票。」等情
    （見偵卷第4 頁）。於同日6 時45分許，第2 次警詢陳稱：
    「甲○○在93年11月份（詳細時間忘了）有打我家裡電話，
    請我到甲○○住家（桃園縣中壢市○○路461 巷36號）附近
    馬路旁，當時甲○○拿了2,000 元給我，說這是幫邱創良拉
    票的走路工錢，所以我就收下了。」等情（見偵卷第5 頁背
    面至第6 頁）。迨於同日第1 次檢察官訊問時證稱：「（宗
    親會水尾里區長有拿2,000 元給你們邱創良拉票？）是，他
    說是要作為我的走路工，幫候選人拉票，但他沒有明講幫邱
    創良拉票。可是我知道他在幫邱創良助選，當然是替邱創良
    拉票。」、「（該人《甲○○》有無要你投邱創良？）那倒
    沒有，他說讓我決定。但我都沒有時間幫他（邱創良）拉票
    。」等情（見偵卷第22頁）。同日第2 次檢察官訊問時證稱
    ：「（甲○○是否拿錢給你要你投給邱創良？）他有拿2,00
    0 元給我，說作為邱創良的走路工。」等語（見偵卷第32頁
    ）。及至本院簡易庭法官訊問時，證人乙○○則改稱：93年
    11 月20 日那天甲○○拿2,000 元給我，因為我是廟裡委員
    ，那是廟要做建醮基金等語（見本院94年度壢選簡字第2 號
    卷第25頁）。繼至本院審理時證稱：93年11月間，玉尊宮派
    我去收建醮的錢，我就拿錢給甲○○，後來甲○○跟我說是
    算錯了，要退2,000 元給我等情（見本院94年度選訴字第8
    號卷第39頁）。則證人乙○○對其究在何處及為何向被告收
    取2,000 元一節，供述前後不一致，故自難僅憑該有瑕疵之
    證言為認定被告犯行之依據。另證人乙○○於本院審理時雖
    證稱：2,000 元是甲○○說算錯建醮費用要退錢云云，然查
    卷附「桃園縣中壢市玉尊宮93年農曆10月初6 起至10月初10
    止慶成祈安圓醮觀音壇祈安五朝圓醮慶典紀念特刊」，其中
    該特刊第36頁至第46頁各區樂捐芳名錄所載金額少則100 元
    ，多則數千元至200,000 元不等，可知樂捐款項並無限制，
    而被告甲○○所負責北區亦有樂捐200 元者，故不論捐款多
    寡，均無退之情事，則證人乙○○此部分所稱，顯與事實不
    符，益徵其證詞可信性，實值懷疑。又本院向中華電信中壢
    營運處查詢，被告甲○○所使用門號（03）0000000 號，與
    證人乙○○所使用（03）0000000 號市內通話紀錄，以查明
    被告是否在證人乙○○所述時間打電話給乙○○，惟據中華
    電信中壢營運處於94年3 月31日以壢營復（94）字第0016號
    函覆本院：已逾保存期限，歉難提供等情，故此部分無法對
    被告為有利或不利之認定，併此敘明。
(三)另按公職人員選舉罷免法第90 條 之1 第1 項投票行賄罪係
    以對於有投票權人，行求、期約或交付賄賂或其他不正利益
    ，而約其不行使投票權或為一定之行使為構成要件。所謂行
    求係指行賄人自行向對方提出特定賄賂或不正當利益，以備
    交付之意，並不以提供現實之財物為必要，期約係指雙方就
    期望而為約定，而交付賄賂係指行賄者事實上將賄賂或不正
    當利益交付受賄人收受之行為，是行為人之行為是否該當於
    公職人員選舉罷免法第90條之1 第1 項之投票行賄罪，自應
    視行為人是否具有行賄之犯意，及所行求、期約或交付之財
    物是否可認係行求期約交付為投票權一定行使或不為一定行
    使之對價，以及行求、期約、交付之對象是否為有投票權人
    而定。對有投票權人交付之財物能否認係賄賂，雖非以金錢
    之多寡為絕對標準，但仍應綜合社會價值觀念、授受雙方之
    認知及其他客觀情事為判斷，足認其與要約不行使投票權或
    為一定之行使間，具有對價之關係時，始足當之。且就刑事
    證據法則而言，自應採嚴格證明，而刑事訴訟上證明之資料
    ，無論其為直接或間接證據，均須達於通常一般之人均不致
    有所懷疑，而得確信其為真實之程度，始得據為有罪之認定
    ，若其關於被告是否犯罪之證明未能達此程度，而有合理懷
    疑之存在，致使無從形成有罪之確信，根據「罪證有疑，利
    於被告」之證據法則，即不得遽為不利被告之認定，亦有最
    高法院76年度台上字第4986號判例可稽。退而言之，縱認證
    人乙○○自被告處收受2,000 元，惟證人乙○○對於被告甲
    ○○交付2,000 元之目的，於警詢時及檢察官訊問時均陳稱
    ：係幫邱創良拉票走路工等語，已如前述。且證人即承辦本
    案桃園縣政府警察局丙○○小隊長於本院審理時亦證稱：「
    當時是選舉專案，分局交給我一些通知書，我們負責乙○○
    這部分的查訪，我們到他住的地方以後，我們就對水尾地區
    ○○○路工的部分詢問他，他說他們宗親會有拿2,000 元給
    他當走路工。」、「（乙○○的筆錄內走路工的意思就是幫
    邱創良拉票的意思？）是。」等情（見本院94年度選訴字第
    8 號卷第44、48頁）。則揆諸上開說明，縱認證人乙○○自
    被告甲○○處收受之2,000 元乃係幫參選人邱創良拉票之酬
    勞，被告甲○○並未對乙○○交付賄絡而約為投票權一定行
    使。則被告甲○○之行為與公職人員選舉罷免法第90條之1
    第1 項投票行賄罪之構成要件尚屬有間。公訴人雖認證人乙
    ○○於警詢及偵查中證述明確，惟查證人乙○○於警詢及偵
    查中所述，乃係自被告甲○○處收受2,000 元，作為幫邱創
    良拉票酬勞，並未供稱已就投票權如何行使之事有所約定，
    公訴人認證人乙○○與被告甲○○就此亦有約定，容有誤會
    。
(四)此外，本院復查無其他積極證據足以證明被告甲○○有何公
    訴人所指犯行，揆諸首揭法條及判例意旨，就被告所辯未對
    於有投票權之人交付賄賂而約為一定行使一節，即應為有利
    於被告等之認定。本案不能證明被告犯罪，自應為無罪諭知
    。
據上論斷，應依刑事訴訟法第452 條、第301 條第1 項，判決如
主文。
本案經檢察官趙燕利到庭執行職務。
中　　華　　民　　國　　94　　年　　11　　月　　15　　日
                  刑事第五庭審判長法  官  潘政宏
                                  法　官　周炳全
                                  法  官  邱滋杉
以上正本證明與原本無異。
如不服本判決，應於送達後10日內，向本院提出上訴狀（應附繕
本），上訴於臺灣高等法院。
                                  書記官　高文靜
中　　華　　民　　國　　94　　年　　11　　月　　15　　日
